ACORDAO-COMPLETO-2343284

ACÓRDÃO 3555/2019 ATA 13/2019 - PRIMEIRA CÂMARA

VISTOS, relatados e discutidos estes autos de tomada de contas especial instaurada pela Funasa – Fundação Nacional de Saúde, em desfavor do Sr. Ney Alves de Carvalho, ex-gestor municipal de Itaguaçu da Bahia/BA, em decorrência de omissão na prestação de contas do Convênio 3872/01 - Siafi 440402, objetivando a “execução de Melhorias Sanitárias Domiciliares”,
ACORDAM os Ministros do Tribunal de Contas da União, reunidos em sessão de 1ª Câmara, ante as razões expostas pelo Relator, em arquivar o presente processo, por ausência de pressupostos para desenvolvimento válido e regular do processo, com fundamento no art. 212 do Regimento Interno do TCU c/c arts. 6º, inciso II, e 19 da IN-TCU 71/2012.

Tomada de contas especial instaurada em decorrência de omissão na prestação de contas de Convênio, objetivando a execução de Melhorias Sanitárias Domiciliares

Primeira Câmara

Prefeitura Municipal de Itaguaçu da Bahia - BA.

3. Interessados/Responsáveis:
3.1. Interessado: Carlos Ney Alves de Carvalho (XXX.145.745-XX).
3.2. Responsável: Ney Alves de Carvalho (XXX.145.265-XX).

13.1. Ministros presentes: Walton Alencar Rodrigues (Presidente) e Benjamin Zymler.
13.2. Ministro-Substituto convocado: Augusto Sherman Cavalcanti (Relator).
13.3. Ministro-Substituto presente: Weder de Oliveira.

AUGUSTO SHERMAN

Adoto, como relatório, parte da instrução elaborada por Auditora Federal lotado na Secex/TCE (peça 43) , anuída pelos dirigentes da unidade (peças 44-45) , bem como Parecer divergente (peça 46) , da lavra do e. Subprocurador-Geral Lucas Rocha Furtado: 
“INTRODUÇÃO
1.	Cuidam os autos de tomada de contas especial instaurada pela Funasa - Fundação Nacional de Saúde, em desfavor do Sr. Ney Alves de Carvalho, exgestor municipal de Itaguaçu da Bahia/BA, em decorrência de omissão na prestação de contas do Convênio 3872/01 - Siafi 440402 (peça 1, p. 27-41) , objetivando a ‘execução de Melhorias Sanitárias Domiciliares’.
2.	Além da omissão no dever de prestar contas, o Tomador de Contas informa haver uma pendência de execução do Convênio que corresponde a 0,15%, decorrente da não colocação da placa da obra no local (peça 3, p. 64) .
HISTÓRICO 
3.	Conforme disposto nas cláusulas terceira e quarta do convênio foram previstos R$ 296.842,11 para a execução do objeto, dos quais R$ 282.000,00 seriam repassados pelo concedente e R$ 14.842,11 corresponderiam à contrapartida (peça 1, p. 33) . 
4.	Os recursos federais foram transferidos à conta corrente vinculada ao convênio em duas parcelas, mediante as ordens bancárias 20020B005760, no valor de R$ 141.000,00, emitida em 5/6/2002 (peça 1, p.49) e 2002OB12240, no valor de R$ 141.000,00, emitida em 31/10/2002 (peça 1, p.53) .
5.	O ajuste vigeu no período de 31/12/2001 a 28/11/2003 (peça 1, p. 63) , e previa a apresentação da prestação de contas até a data final da vigência conveniada, conforme a subcláusula segunda. 
6.	Foram realizadas vistorias in loco, no objeto do convênio, consignando as seguintes conclusões: 1) o Relatório de Acompanhamento 01, de 5/9/2002 (peça 1, p. 83) , constatou que a obra estava em andamento, porém faltando a placa de obra; 2) o Relatório de Acompanhamento 02, de 28/2/2003 (peça 1, p. 85-87) , informa que, dos 203 módulos sanitários a serem executados, 192 já estavam prontos e 21 em andamento (90,1% de execução) ; os itens ‘barra lisa’ e ‘piso cimentado’ não foram executados; não há tubo de ventilação em alguns pontos; instalação hidráulica inexistente em alguns módulos; ausência de Placa da Obra; 3) Relatório de Vistoria e Avaliação do Estágio de Obras, de 17/12/2003, expedido pela Caixa Econômica Federal (peça 1, p. 89-93) , concluído 99,85% das metas físicas da obra e alcançado 100% do benefício social esperado; inexistência de Placa da Obra.
7.	O Sr. Ney Alves de Carvalho foi instado a apresentar a prestação de contas dos recursos ou efetuar a devolução dos recursos por meio do OFÍCIO N. 616/ MS//Dicon/SAAP (peça 1, p. 111) e do Ofício TCE 01/2005 (peça 1, p. 131) , porém veio a falecer em 20/10/2004, no curso do processo, conforme atesta a certidão de óbito à peça 1, p. 167.
8.	À peça 1, p. 277-299, está inserida cópia da Ação de Ressarcimento do Patrimônio Público impetrada pela Prefeitura Municipal de Itaguaçu da Bahia/BA, por meio de seu representante legal, em desfavor do espólio do Sr. Ney Alves de Carvalho, representado pelo inventariante, Sr. Carlos Ney Alves de Carvalho, e do Sr. Casimiro Castro Laranjeira, exgestor que o sucedeu na administração municipal. No entanto, consoante DESPACHO: DPPCE/DP/SFC/CGU-PR n. 1150/2014 (peça 2, p. 79-82) , foi constatado que o Sr. Ney Alves de Carvalho foi quem administrou os recursos e também o responsável pelo encaminhamento da prestação de contas do ajuste, considerando que fora eleito para o período de 1997/2000 e 2001/2004
9.	Instruído à peça 5, foi proposta a realização de diligência ao Cartório dos Feitos Cíveis da comarca de Xique-Xique, Subdistrito de Itaguaçu da Bahia, a fim de que informasse se já fora concluída a ação de inventário referente ao espólio do responsável e se a partilha de bens fora realizada. Caso positivo, que também fosse informado quem seriam os herdeiros.
10.	Não houve atendimento à diligência, realizada por meio do Ofício de peça 7, reiterado pelos ofícios de peça 9, 11 e 15.
11.	Considerando que, mesmo após seguidas tentativas, o Cartório diligenciado não apresentou a informação ou o documento que pudesse sanear os autos, a segunda instrução (peça 17) propôs a realização de nova diligência ao cartório, bem como ao inventariante, Sr. Carlos Ney Alves de Carvalho.
12.	Nova tentativa para obter as informações essenciais ao andamento do processo foi realizada através do Ofício 1073/2016-TCU/Secex/BA, de 2/5/2016 (peça 19) e Ofício 1080/2016-TCU/Secex/BA, de 3/5/2016 (peça 20) .
13.	À peça 21 o Prefeito de Itaguaçu da Bahia/BA informou que o Cartório local fora desativado e que havia sido transferido para o fórum de Xique-Xique.
14.	Em razão dessa nova informação, por meio dos Ofício 1650/2016-TCU/Secex/BA, de 22/6/2016 (peça 24) ; 2099/2016-TCU/Secex/BA, de 25/7/2016 (peça 24) e 2510/2016-TCU/Secex/BA, de 30/8/2016 (peça 28) , se tentou mais uma vez colher as informações desejadas, porém sem sucesso.
15.	Considerando que não foram alcançados os resultados pretendidos, a despeito das inúmeras tentativas de se colher dados sobre o andamento da ação de inventário e consequente partilha de bens referente ao espólio do Sr. Ney Alves de Carvalho, a instrução à peça 30 propôs que fosse realizada a citação do inventariante do espólio do Sr. Ney Alves de Carvalho, na pessoa do Sr. Carlos Ney Alves de Carvalho.
EXAME TÉCNICO
16.	Em cumprimento ao Despacho do Secretário (peça 32) , e com base na delegação de competência conferida pelo Exmº Ministro-Relator Augusto Sherman Cavalcanti, constante da Portaria-TCU 10/2017 foi promovida a citação do representante do espólio do Sr. Carlos Ney Alves de Carvalho, mediante o Ofício 0263/2018 - TCU/Secex/BA, datado de 8/2/2018 (peça 33) .
17.	Apesar de o representante do espólio do Sr. Carlos Ney Alves de Carvalho ter tomado ciência do expediente que lhe foi encaminhado, conforme atesta o aviso de recebimento (AR) que compõe a peça 38, não atendeu a citação e não se manifestou quanto às irregularidades verificadas.
18.	Transcorrido o prazo regimental fixado e mantendo-se inerte o representante do responsável, impõe-se que seja considerado revel, dando-se prosseguimento ao processo, de acordo com o art. 12, § 3º, da Lei 8.443/1992.
CONCLUSÃO
19.	Diante de revelia do representante do espólio do Sr. Carlos Ney Alves de Carvalho e inexistindo nos autos elementos que permitam concluir pela ocorrência de boa-fé ou de outros excludentes de culpabilidade na conduta do exprefeito, propõe-se que suas contas sejam julgadas irregulares e que o responsável seja condenado em débito.
20.	O valor atualizado do débito, sem a incidência de juros de mora é de R$ 756.866,68 (peça 41) , enquanto o valor da dívida atualizada com juros de mora é de R$ 1.657.933,89 (peça 42) .
INFORMAÇÕES ADICIONAIS
21.	Trata-se de processo em que consta como interessado o Município de Itaguaçu da Bahia, do Estado da Bahia, relacionado pelo Exmº Ministro Aroldo Cedraz no Anexo II ao Ofício 5/2013 - GAB.MIN-AC dentre aqueles que dão causa a seu impedimento, nos termos do art. 151, parágrafo único, do Regimento Interno/TCU.
22.	Dessa forma, devem os autos serem encaminhados ao Gabinete do Ministro-Relator, via Secretaria das Sessões - para ciência e registro -, com o alerta de que a votação que apreciará o presente processo não deve contemplar a participação do Exmº Ministro Aroldo Cedraz.
PROPOSTA DE ENCAMINHAMENTO
23.	Diante do exposto, submetemos os autos à consideração superior, propondo ao Tribunal:
a) com fundamento nos arts. 1º, inciso I, 16, inciso III, alíneas ‘a’ e ‘c’ da Lei 8.443/1992 c/c os arts. 19 e 23, inciso III, da mesma lei, e com arts. 1º, inciso I, 209, inciso (s) I, 210 e 214, inciso III, do Regimento Interno, que sejam julgadas irregulares as contas do Sr. Ney Alves de Carvalho, CPF XXX.145.265-XX (falecido) , exgestor municipal de Itaguaçu/BA, e condenar seu espólio ou seus herdeiros legais, caso tenha havido a partilha de bens, até o limite do valor do patrimônio transferido, ao pagamento da quantia a seguir especificada, com a fixação do prazo de quinze dias, a contar da notificação, para que comprove, perante este Tribunal (art. 214, inciso III, alínea ‘a’, do Regimento Interno) , o recolhimento da dívida aos cofres do FNDE, atualizada monetariamente e acrescida dos juros de mora, calculados a partir da data discriminada, até a data do recolhimento, na forma prevista na legislação em vigor. 
	VALOR ORIGINAL (R$) 
	DATA DA OCORRÊNCIA

	141.000,00
	05/06/2002

	141.000,00
	31/10/2002

  Valor atualizado até 21/08/2018, com juros de mora: R$ 1.657.933,89   
b) autorizar, desde logo, nos termos do art. 28, inciso II, da Lei 8.443/1992, a cobrança judicial da dívida caso não atendida a notificação;
c) encaminhar cópia da deliberação ao Procurador-Chefe da Procuradoria da República na Bahia, nos termos do § 3º do art. 16 da Lei 8.443/1992 c/c o § 7º do art. 209 do Regimento Interno do TCU, para adoção das medidas cabíveis; e comunicar-lhe que o relatório e o voto que a fundamentarem podem ser acessados por meio do endereço eletrônico www.tcu.gov.br/acordaos e que, caso haja interesse, o Tribunal pode enviar-lhe cópia desses documentos sem qualquer custo. ”.
2.	Adiante o Parecer do MP/TCU (peça 46) :
“Trata-se de tomada de contas especial instaurada pela Funasa - Fundação Nacional de Saúde, em desfavor do Sr. Ney Alves de Carvalho, exgestor municipal de Itaguaçu da Bahia/BA, em decorrência de omissão na prestação de contas do Convênio 3872/01 - Siafi 440402, objetivando a ‘execução de Melhorias Sanitárias Domiciliares’.
O Sr. Ney Alves de Carvalho foi instado a apresentar a prestação de contas dos recursos ou efetuar a devolução dos recursos por meio do OFÍCIO 616/ MS//Dicon/SAAP (peça 1, p. 111) , com data de 9/6/2004 e do Ofício TCE 01/2005 (peça 1, p. 131) , com data de 16/2/2005, porém veio a falecer em 20/10/2004, no curso do processo, conforme atesta a certidão de óbito à peça 1, p. 167.
Diante do óbito do gestor responsável, a unidade técnica procedeu com a citação do inventariante do espólio do Sr. Ney Alves de Carvalho, na pessoa do Sr. Carlos Ney Alves de Carvalho. Apesar de o representante do espólio ter tomado ciência do expediente que lhe foi encaminhado, conforme atesta o aviso de recebimento (AR) à peça 38, não atendeu a citação e não se manifestou quanto às irregularidades verificadas. Sendo assim, a unidade técnica propõe que as contas do gestor Ney Alves de Carvalho sejam julgadas irregulares e que o responsável seja condenado em débito discriminado à peça 43.
Com a devida vênia do entendimento da unidade técnica, discordo do encaminhamento proposto, pois, ainda que não tenha havido a prestação de contas insurgindo no julgamento pela irregularidade das contas devido a omissão na prestação, alguns pontos quero destacar.
Primeiramente, conforme apontado pela unidade técnica (peça 43, p. 1) , foram realizadas vistorias in loco, no objeto do convênio, consignando as seguintes conclusões: 1) o Relatório de Acompanhamento 01, de 5/9/2002 (peça 1, p. 83) , constatou que a obra estava em andamento, porém faltando a placa de obra; 2) o Relatório de Acompanhamento 02, de 28/2/2003 (peça 1, p. 85-87) , informa que, dos 203 módulos sanitários a serem executados, 192 já estavam prontos e 21 em andamento (90,1% de execução) ; os itens ‘barra lisa’ e ‘piso cimentado’ não foram executados; não há tubo de ventilação em alguns pontos; instalação hidráulica inexistente em alguns módulos; ausência de Placa da Obra; 3) Relatório de Vistoria e Avaliação do Estágio de Obras, de 17/12/2003, expedido pela Caixa Econômica Federal (peça 1, p. 89-93) , concluído 99,85% das metas físicas da obra e alcançado 100% do benefício social esperado; inexistência de Placa da Obra. 
Outro ponto que merece destaque é que o Sr. Ney Alves faleceu durante o prazo de prestação de contas, dificultando, dessa forma, analisar se este deixou de prestar contas por mera omissão, ou por motivos alheios a sua vontade, tais como problemas de saúde.
Ademais, a citação do espólio do Sr. Ney Alves de Carvalho somente ocorreu em 23/2/2018 (peça 38) , portanto, dezesseis anos após a ocorrência do fato gerador, vez que os recursos federais foram transferidos à conta corrente vinculada ao convênio em duas parcelas, mediante as Ordens Bancárias 20020B005760 emitida em 5/6/2002 (peça 1, p.49) e 2002OB12240 emitida em 31/10/2002 (peça 1, p.53) . 
Quanto ao tema, essa Corte de Contas já se manifestou no sentido de que o longo transcurso de tempo entre a prática do ato pelo responsável falecido e a citação dos seus herdeiros e sucessores, sem que tenham dado causa à demora processual, inviabiliza o exercício do contraditório e da ampla defesa, dando ensejo ao arquivamento das contas, sem julgamento do mérito, por ausência de pressupostos para desenvolvimento válido e regular do processo, com fundamento no art. 212 do Regimento Interno do TCU c/c arts. 6º, inciso II, e 19 da IN-TCU 71/2012 (Acórdão 1492/2018-TCU-Primeira Câmara, 3879/2017- 1ª Câmara, 4988/2017-1ª Câmara, dentre outros) . 
Dessa forma, divergindo da proposta da unidade técnica (peças 43-45) , este representante do Ministério Público junto ao TCU propõe o arquivamento do presente processo, por ausência de pressupostos para desenvolvimento válido e regular do processo, com fundamento no art. 212 do Regimento Interno do TCU c/c arts. 6º, inciso II, e 19 da IN-TCU 71/2012.”.
É o relatório.

não há

Subprocurador-Geral Lucas Rocha Furtado.

TOMADA DE CONTAS ESPECIAL. OMISSÃO NO DEVER DE PRESTAR CONTAS. FALECIMENTO DO GESTOR. CITAÇÃO. INVENTARIANTE. REVELIA. LAPSO TEMPORAL ENTRE A IRREGULARIDADE E A CITAÇÃO. INSPEÇÃO IN LOCO CONSTATOU A EXECUÇÃO DO OBJETO. ARQUIVAMENTO.

TOMADA DE CONTAS ESPECIAL (TCE)

Secretaria do TCU no Estado da Bahia (Sec-BA).

Em exame, tomada de contas especial instaurada pela Funasa – Fundação Nacional de Saúde, em desfavor do Sr. Ney Alves de Carvalho, ex-gestor municipal de Itaguaçu da Bahia/BA, em decorrência de omissão na prestação de contas do Convênio 3872/01 - Siafi 440402, objetivando a “execução de Melhorias Sanitárias Domiciliares”.
Foram previstos R$ 296.842,11 para a execução do objeto, dos quais R$ 282.000,00 seriam repassados pelo concedente e R$ 14.842,11 corresponderiam à contrapartida municipal (peça 1, p. 33) . Os recursos federais foram transferidos em sua integralidade, mediante ordens bancárias emitidas em 5/6/2002 (peça 1, p. 49) e em 31/10/2002 (peça 1, p. 53) . O ajuste vigeu no período de 31/12/2001 a 28/11/2003 (peça 1, p. 63) , sendo que a data final para prestação de contas era 27/1/2004 (peça 1, p. 127) . 
O ente repassador federal chegou a realizar vistorias in loco, consignando as seguintes conclusões, assim sintetizadas pela unidade técnica (peça 43, p. 1) : 
a) 	em 5/9/2002: a obra estava em andamento, porém faltando a placa de obra (peça 1, p. 83 - Relatório de Acompanhamento 01) ; 
b) 	em 28/2/2003: dos 213 módulos sanitários a serem executados, 192 já estavam prontos e 21 em andamento (90,1% de execução) ; os itens “barra lisa” e “piso cimentado” não foram executados; não há tubo de ventilação em alguns pontos; instalação hidráulica inexistente em alguns módulos; ausência de Placa da Obra (peça 1, p. 85-87 - Relatório de Acompanhamento 02) ; 
c) 	em 17/12/2003: Relatório de Vistoria e Avaliação do Estágio de Obras, expedido pela Caixa Econômica Federal, constatou conclusão de 99,85% das metas físicas da obra e alcançado 100% do benefício social esperado; inexistência de Placa da Obra (peça 1, p. 89-93) .
Diante da não apresentação das respectivas contas e do não atendimento às notificações do ente repassador (peça 1, p. 111 e 113) , a Funasa instaurou a presente TCE. Não obstante, o Sr. Ney Alves de Carvalho veio a falecer em 20/10/2004, conforme certidão de óbito à peça 1, p. 167.
Já no âmbito do TCU, após tentativas infrutíferas da Secex-BA em obter informações atualizadas quanto ao andamento ao inventário e consequente partilha de bens referente ao espólio do Sr. Ney Alves de Carvalho, foi realizada a citação do inventariante do seu espólio, na pessoa do Sr. Carlos Ney Alves de Carvalho.
Considerando-se o não atendimento ao ofício citatório, entregue no endereço do Sr. Carlos Ney (peças 33, 35 e 38) , a unidade técnica propõe, em uníssono, que as contas do gestor Ney Alves de Carvalho sejam julgadas irregulares e que o responsável seja condenado em débito discriminado à peça 43.
O MP/TCU, a seu turno, propõe o arquivamento dos autos por ausência de pressupostos para desenvolvimento válido e regular, em razão do seguinte (peça 46, p. 1-2) :
O Sr. Ney Alves de Carvalho foi instado a apresentar a prestação de contas dos recursos ou efetuar a devolução dos recursos por meio do OFÍCIO 616/ MS//DICON/SAAP (peça 1, p. 111) , com data de 9/6/2004 e do Ofício TCE n. 01/2005 (peça 1, p. 131) , com data de 16/2/2005, porém veio a falecer em 20/10/2004, no curso do processo, conforme atesta a certidão de óbito à peça 1, p. 167.
 (...) 
Outro ponto que merece destaque é que o Sr. Ney Alves faleceu durante o prazo de prestação de contas, dificultando, dessa forma, analisar se este deixou de prestar contas por mera omissão, ou por motivos alheios a sua vontade, tais como problemas de saúde.
Ademais, a citação do espólio do Sr. Ney Alves de Carvalho somente ocorreu em 23/2/2018 (peça 38) , portanto, dezesseis anos após a ocorrência do fato gerador, posto que os recursos federais foram transferidos à conta corrente vinculada ao convênio em duas parcelas, mediante as Ordens Bancárias 20020B005760 emitida em 5/6/2002 (peça 1, p.49) e 2002OB12240 emitida em 31/10/2002 (peça 1, p.53) .
Com vênias à unidade técnica, endosso a proposta do Parquet especial. 
Apesar de considerar que o mero decurso do prazo não tem o condão de afastar a responsabilização perante esta Corte, considero que as circunstâncias que revestem o presente caso efetivamente impediram o exercício do contraditório e ampla defesa por parte do espólio do gestor responsável. 
Nesse sentido, muito embora não se possa afirmar, a partir dos autos, que o falecimento tenha ocorrido antes do prazo fatal para apresentação da prestação de contas (peça 1, p. 127 e 167) , considero que as conclusões convergentes obtidas pela Caixa Econômica Federal e pela Funasa, por ocasião das vistorias, associadas ao falecimento do gestor no mesmo ano do prazo fatal para apresentação das contas e ao longo transcurso de tempo entre a prática do ato pelo responsável falecido e a citação dos seus herdeiros e sucessores, entendo que o processo deve ser arquivado, com fundamento no art. 212 do Regimento Interno do TCU c/c arts. 6º, inciso II, e 19 da IN-TCU 71/2012.
Ante o exposto, manifesto-me por que o Tribunal aprove o acórdão que ora submeto à deliberação deste Colegiado.
TCU, Sala das Sessões Ministro Luciano Brandão Alves de Souza, em 30 de abril de 2019.
AUGUSTO SHERMAN CAVALCANTI 
Relator